ACORDAO-COMPLETO-2532096

ACÓRDÃO 1586/2022 ATA 26/2022 - PLENÁRIO

VISTOS, relatados e discutidos estes autos de tomada de contas especial instaurada pelo Instituto Nacional do Seguro Social (INSS) em desfavor de Vanildo Inocêncio, como então servidor na Gerência Executiva do INSS em Cascavel - PR, diante da indevida revisão fraudulenta em benefícios previdenciários e da subsequente produção do dano ao erário sob o valor histórico de R$ 76.838,49;
ACORDAM os Ministros do Tribunal de Contas da União, reunidos em Sessão do Plenário, ante as razões expostas pelo Relator em:
9.1. rejeitar as alegações de defesa oferecidas por Vanildo Inocêncio;
9.2. julgar irregulares as contas de Vanildo Inocêncio, nos termos dos arts. 16, III, alíneas "c" e "d", e 19, caput, e 23, III, da Lei n.º 8.443, de 1992, para condená-lo ao pagamento do correspondente débito, com a atualização monetária e os juros de mora calculados desde as datas informadas até o efetivo recolhimento, fixando-lhe o prazo de 15 (quinze) dias, contados da notificação, para que comprove perante o Tribunal, nos termos do art. 214, III, "a", do RITCU, o recolhimento da referida dívida em favor do Instituto Nacional do Seguro Social (INSS) , na forma da legislação em vigor, sob as seguintes condições:
	Data da Ocorrência
	Valor Original (em R$) 

	4/2/2011
	58.567,74

	14/3/2011
	913,18

	7/4/2011
	908,18

	13/5/2011
	908,18

	7/6/2011
	908,18

	5/7/2011
	908,18

	6/8/2011
	908,18

	6/9/2011
	908,18

	10/10/2011
	908,18

	1º/11/2011
	908,18

	2/12/2011
	908,18

	5/1/2012
	908,18

	2/2/2012
	919,53

	5/3/2012
	919,53

	2/4/2012
	919,53

	2/5/2012
	919,53

	5/6/2012
	919,53

	2/7/2012
	919,53

	6/8/2012
	919,53

	3/9/2012
	919,53

	1º/10/2012
	919,53

9.3. aplicar em desfavor de Vanildo Inocêncio a multa prevista no art. 57 da Lei n.º 8.443, de 1992, sob o valor de R$ 40.000,00 (quarenta mil reais) , fixando-lhe o prazo de 15 (quinze) dias, contados da notificação, para que comprove, perante o Tribunal, nos termos do art. 214, III, "a", do RITCU, o recolhimento da referida dívida ao Tesouro Nacional, com a devida atualização monetária, na forma da legislação em vigor;
9.4. considerar, preliminarmente, graves as infrações cometidas por Vanildo Inocêncio, nos termos do art. 270, § 1º, do RITCU, para, desse modo, inabilitá-lo para o exercício de cargo em comissão e função de confiança pelo período de 8 (oito) anos na administração federal, nos termos do art. 60 da Lei n.º 8.443, de 1992, e do art. 270 do RITCU;
9.5. autorizar, caso requerido, nos termos do art. 26 da Lei n.º 8.443, de 1992, e do art. 217 do RITCU, o parcelamento das dívidas fixadas por este Acórdão em até 36 (trinta e seis) parcelas mensais e sucessivas, com a devida atualização monetária e os correspondentes acréscimos legais, esclarecendo aos responsáveis que a falta de pagamento de qualquer parcela importará no vencimento antecipado do saldo devedor, sem prejuízo das demais medidas legais;
9.6. autorizar, desde logo, a cobrança judicial da dívida fixada por este Acórdão, nos termos do art. 28, II, da Lei nº 8.443, de 1992, diante do não atendimento à notificação, informando nesse ponto que, como a malsinada irregularidade configuraria a eventual conduta dolosa no sentido de efetivamente facilitar, permitir ou concorrer para que pessoa física ou jurídica privada incorpore ou utilize, de forma indevida, rendas, verbas ou valores integrantes do acervo patrimonial da administração pública, sem a observância das formalidades legais ou regulamentares aplicáveis, resultando no eventual ilícito doloso de improbidade administrativa causador do aludido prejuízo ao erário, nos termos, por exemplo, do art. 10, I e II, da Lei n.º 8.429, de 1992, com a alteração promovida pela Lei n.º 14.230, de 2021, a eventual prescrição da ação de ressarcimento ao erário não subsistiria, estando esse entendimento em plena consonância com a jurisprudência fixada pelo STF no bojo do RE 852.475-SP, com o trânsito em julgado a partir de 6/12/2019, diante da Tese de Repercussão Geral n.º 897;
9.7. enviar a cópia deste Acórdão, com o Relatório e a Proposta de Deliberação, aos seguintes destinatários:
9.7.1. ao Instituto Nacional do Seguro Social, para ciência e eventual adoção das providências cabíveis;
9.7.2. à Controladoria-Geral da União, para ciência e, entre outras eventuais medidas, adoção da providência determinada pelo item 9.4 deste Acórdão dentro do prazo máximo de 30 (trinta) dias contados da notificação desta deliberação; e
9.7.3. à Procuradoria da República no Estado do Paraná, nos termos do § 3º do art. 16 da Lei n.º 8.443, de 1992, para o ajuizamento das ações civis e penas cabíveis.

Tomada de contas especial instaurada em razão da indevida revisão de benefícios previdenciários e da subsequente produção do dano ao erário.

Gerência Executiva do Instituto Nacional do Seguro Social (INSS) em Cascavel - PR.

3. Responsável: Vanildo Inocêncio (CPF XXX.345.669-XX).

13.1. Ministros presentes: Ana Arraes (Presidente), Benjamin Zymler, Bruno Dantas, Vital do Rêgo, Jorge Oliveira e Antonio Anastasia.
13.2. Ministros-Substitutos convocados: Augusto Sherman Cavalcanti e Marcos Bemquerer Costa.
13.3. Ministro-Substituto presente: André Luís de Carvalho (Relator).

ACORDAO-COMPLETO-2556381

Acórdão de Relação 2251/2022 - Plenário

Acórdão de Relação

VANILDO INOCENCIO

ANDRÉ DE CARVALHO

Trata-se de tomada de contas especial instaurada pelo Instituto Nacional do Seguro Social (INSS) em desfavor de Vanildo Inocêncio, como então servidor na Gerência Executiva do INSS em Cascavel - PR, diante da indevida revisão fraudulenta em benefícios previdenciários e da subsequente produção do dano ao erário sob o valor histórico de R$ 76.838,49.
2.	Após a análise final do feito, o Auditor Federal Alberto de Sousa Rocha Júnior lançou o seu parecer conclusivo à Peça 77, com a anuência dos dirigentes da Secex-TCE (Peças 78 e 79) , nos seguintes termos:
" (...) HISTÓRICO
2.	Em 10/4/2019, com fundamento na IN/TCU 71/2012, alterada pela IN/TCU 76/2016 e DN/TCU 155/2016, o dirigente do Instituto Nacional do Seguro Social autorizou a instauração da tomada de contas especial (peça 4) . O processo foi registrado no sistema e-TCE com o número 1275/2019.
3. O fundamento para a instauração da Tomada de Contas Especial, conforme consignado na matriz de responsabilização elaborada pelo tomador de contas, foi a constatação da seguinte irregularidade:
'Revisão indevida de benefícios previdenciários com inserção de dados falsos nos sistemas do INSS, gerando PAB que foi liberado para pagamento sem a autorização superior necessária.'
4.	O responsável arrolado na fase interna foi devidamente comunicado e, diante da ausência de justificativas suficientes para elidir a irregularidade e da não devolução dos recursos, instaurou-se a tomada de contas especial.
5. No relatório de tomada de contas especial 35187.000194/2019-1 (peça 53) , o tomador de contas concluiu que o prejuízo importaria no valor original de R$ 76.838,49, imputando-se a responsabilidade a Vanildo Inocêncio, na condição de servidor público.
6. Em 23/6/2020, a Controladoria-Geral da União emitiu o relatório de auditoria 1275/2019 (peça 55) , em concordância com o relatório do tomador de contas. O certificado de auditoria 1275/2019 e o parecer do dirigente do órgão de controle interno concluíram pela irregularidade das presentes contas (peças 56 e 57) .
7.	Em 1º/7/2020, o ministro responsável pela área atestou haver tomado conhecimento das conclusões contidas no relatório e certificado de auditoria, bem como do parecer conclusivo do dirigente do órgão de controle interno, manifestando-se pela irregularidade das contas, e determinou o encaminhamento do processo ao Tribunal de Contas da União (peça 58) .
8. Na instrução inicial (peça 62) , analisando-se os documentos nos autos, concluiu-se pela necessidade de realização de citação para a seguinte irregularidade:
'8.1. Irregularidade: revisão indevida de benefício previdenciário de Irene Victorete Gobbi, NB: 21/111.834.206-0, com inserção de dados falsos nos sistemas do INSS, gerando PAB que foi liberado para pagamento sem a autorização superior necessária, considerando:
a) alteração da data da solicitação da revisão de 27/1/2011 para 17/1/2010, gerando Pagamento Alternativo de Benefício (PAB) referente a diferenças salariais do período de 28/1/2006 a 31/1/2011, considerando que a revisão foi processada em 27/1/2011 (Termo de Indicação, peça 7, p. 3, itens 8 e 8.1; Relatório do PAD, peça 8, p. 4-5, itens 3 e 3.1, p. 12, item 5; Relatório Individual, peça 15, p. 1, item 3) ;
b) liberação irregular do valor pendente de pagamento, em 31/1/2011, sem o encaminhamento necessário para a Gerência proceder auditagem, permitindo o saque ocorrido em 4/2/2011 (Termo de Indicação, peça 7, p. 3, itens 8 e 8.1; Relatório do PAD, peça 8, p. 4-5, itens 3 e 3.1; p. 12, item 5; p. 18; Relatório Individual, peça 15, p. 1, item 3) ; e
c) processamento da revisão do benefício, mesmo após ter sido determinado o sobrestamento da revisão, nos termos do Memorando Circular 53/DIRBEN/CGRDPB, de 17/12/2010 (Relatório do PAD, peça 8, p. 18; Relatório Individual, peça 15, p. 1, item 2) .
8.1.1. Evidências da irregularidade: documentos técnicos presentes nas peças 7, 8, 9, 14, 15, 18, 29 e 30.
8.1.2. Normas infringidas: Lei 10.406, de 10 de janeiro de 2002, art. 186, sobre a incorrência em ato ilícito, por prática de ação voluntária que causou dano à União; Portaria MPAS 862, de 23/03/2001, art. 14, que atribui responsabilidade a todos os usuários de sistemas da Previdência Social, no sentido de cuidar da integridade, confidencialidade e disponibilidade de dados, informações e sistemas ou subsistemas, devendo comunicar, por escrito, aos gestores de sistema, quaisquer irregularidades, desvios ou falhas identificadas; Memorando Circular 53/DIRBEN/CGRDPB, de 17/12/2010.
8.1.3. Débitos relacionados ao responsável Vanildo Inocêncio (CPF: XXX.345.669-XX) :
	Data de ocorrência
	Valor histórico (R$) 

	4/2/2011
	58.567,74

	14/3/2011
	913,18

	7/4/2011
	908,18

	13/5/2011
	908,18

	7/6/2011
	908,18

	5/7/2011
	908,18

	6/8/2011
	908,18

	6/9/2011
	908,18

	10/10/2011
	908,18

	1º/11/2011
	908,18

	2/12/2011
	908,18

	5/1/2012
	908,18

	2/2/2012
	919,53

	5/3/2012
	919,53

	2/4/2012
	919,53

	2/5/2012
	919,53

	5/6/2012
	919,53

	2/7/2012
	919,53

	6/8/2012
	919,53

	3/9/2012
	919,53

	1º/10/2012
	919,53

8.1.4. Cofre credor: Instituto Nacional do Seguro Social.
8.1.5. Responsável: Vanildo Inocêncio (CPF: XXX.345.669-XX) .
8.1.5.1. Conduta: na condição de servidor do INSS e responsável pela concessão de benefícios previdenciários, o então servidor promoveu a revisão indevida de benefício previdenciário de Irene Victorete Gobbi, NB: 21/111.834.206-0, com inserção de dados falsos nos sistemas do INSS, gerando PAB que foi liberado para pagamento sem a autorização superior necessária, em prejuízo ao Erário federal.
8.1.5.2. Nexo de causalidade: a realização da revisão de benefício previdenciário irregular importou em dano ao Erário federal, uma vez que propiciou pagamentos indevidos de valores a título de benefício previdenciário.
8.1.5.3. Culpabilidade: é dever elementar do servidor público a boa e regular execução de suas atribuições, no sentido de propiciar a adequada contraprestação de serviços, aos usuários do serviço público, e o correto desembolso de recursos públicos decorrentes de atos de sua responsabilidade; não há, nos autos, excludentes de ilicitude, de culpabilidade e de punibilidade ou elementos que permitam concluir pela ocorrência de boa-fé do responsável, sendo razoável afirmar, por outro lado, que era exigível, do responsável, conduta diversa daquela que adotou, consideradas as circunstâncias que o cercavam, pois deveria ter se abstido de proceder à revisão indevida de benefício previdenciário de Irene Victorete Gobbi, NB: 21/111.834.206-0, com inserção de dados falsos nos sistemas do INSS.
8.1.6. Encaminhamento: citação.'
9.	Em cumprimento ao pronunciamento da unidade (peça 64) , foi efetuada a citação do responsável Vanildo Inocêncio, nos moldes adiante:
	Comunicação: Ofício 46482/2021-TCU/Seproc (peça 65) 
Data da Expedição: 20/8/2021
Data da Ciência: não houve (Ausente) - peça 66
Observação: ofício enviado para o endereço do responsável, conforme pesquisa na base de dados no sistema da Receita Federal, custodiada pelo TCU (peça 67) 

	Comunicação: Ofício 58639/2021-TCU/Seproc (peça 70) 
Data da Expedição: 20/10/2021
Data da Ciência: não houve (Mudou-se) - peça 75
Observação: ofício enviado para o endereço do responsável, conforme pesquisa na base de dados no sistema da Receita Federal, custodiada pelo TCU (peça 67) 

	Comunicação: Ofício 58640/2021-TCU/Seproc (peça 69) 
Data da Expedição: 20/10/2021
Data da Ciência: 28/10/2021 (peça 74) 
Nome Recebedor: Luana Carlo Pavim Passoni
Observação: ofício enviado para o endereço do responsável, conforme pesquisa na base de dados no sistema do TSE, custodiada pelo TCU (peça 67) 
Fim do prazo para a defesa: 12/11/2021

	Comunicação: Ofício 58641/2021-TCU/Seproc (peça 68) 
Data da Expedição: 20/10/2021
Data da Ciência: 28/10/2021 (peça 73) 
Nome Recebedor: Jondrea O.
Observação: ofício enviado para o endereço do responsável, conforme pesquisa na base de dados no sistema do Renach, custodiada pelo TCU (peça 67) 
Fim do prazo para a defesa: 12/11/2021

10. Conforme Despacho de Conclusão das Comunicações Processuais (peça 76) , as providências inerentes às comunicações processuais foram concluídas.
11. Transcorrido o prazo regimental, o responsável Vanildo Inocêncio apresentou defesa, que será analisada na seção Exame Técnico.
ANÁLISE DOS PRESSUPOSTOS DE PROCEDIBILIDADE DA IN/TCU 71/2012
Avaliação de Viabilidade do Exercício do Contraditório e Ampla Defesa
12. Verifica-se que não houve o transcurso de mais de dez anos desde o fato gerador sem que tenha havido a notificação do responsável pela autoridade administrativa federal competente (art. 6º, inciso II, c/c art. 19, da IN/TCU 71/2012, modificada pela IN/TCU 76/2016) , uma vez que o fato gerador da irregularidade sancionada ocorreu até 1º/10/2012, e o responsável foi notificado sobre a irregularidade, pela autoridade administrativa competente, conforme abaixo:
12.1. Vanildo Inocêncio, por meio de Notificação prévia no PAD, em 2015, peça 8, p. 3, item 4; Defesa escrita no PAD, de 2015, peça 8, p 13-18; peça 9, p. 1-9; Interrogatório em 2015, peça 7, p. 2, item 3; edital de cobrança administrativa, de 19/9/2018, peça 21, e Edital de notificação da CTCE, de 29/4/2019, peça 42.
Valor de Constituição da TCE
13. Verifica-se, ainda, que o valor atualizado do débito apurado (sem juros) , em 1º/1/2017, é de R$ 112.524,95, portanto, superior ao limite mínimo de R$ 100.000,00, na forma estabelecida conforme os arts. 6º, inciso I, e 19, da IN/TCU 71/2012, modificada pela IN/TCU 76/2016.
OUTROS PROCESSOS/DÉBITOS NOS SISTEMAS DO TCU COM O MESMO RESPONSÁVEL
14. Informa-se que não foi encontrado débito imputável ao responsável em outros processos no Tribunal.
15. A tomada de contas especial está, assim, devidamente constituída e em condição de ser instruída.
EXAME TÉCNICO
Da defesa do responsável Vanildo Inocêncio
16. O responsável Vanildo Inocêncio apresentou defesa, que passa a ser analisada em seguida:
17. Argumento (peça 72) :
17.1. O responsável informa que o objetivo da cobrança da presente TCE é objeto do processo de improbidade administrativa 50025555720184047005, que estaria em fase recursal no TRF da 4ª Região. Naquele Tribunal, o defendente teria obtido decisão favorável à suspensão da cobrança, por não configuração de dolo ou má-fé, à luz da lei de improbidade administrativa (Apelação Cível 5002555-57.2018.4.04.7005 - peça 72, p. 1-16) .
17.2. Ressaltou que, mesmo na sentença de primeira instância, havia sido afastada a culpabilidade e dolo do responsável (peça 72, p. 16) .
17.3. Enfim, requer a suspensão da presente TCE até a conclusão e o trânsito em julgado de todos os eventuais recursos, para que não haja uma dupla cobrança por um único ato praticado ou ser inocentado e, assim, não ser devedor do valor cobrado (peça 72, p. 17) .
17.4. Comunica a mudança de endereço do responsável para a Rua Armando Tomadão, 37, Jardim Veneza, Assis Chateaubriand - PR, CEP 85.935-000. Ainda pede que seja emitida cópia dos autos, na íntegra, e remetida tal cópia para o e-mail vanildo.inocencio@gmail.com, o mesmo a ser utilizado em caso de intimações (peça 72, p. 17) .
17.5. Reitera, ao final, que o afastamento da má-fé e a suspensão da cobrança pela Justiça Federal  amparam pedido de que seja determinada a exclusão do nome do responsável do Cadin (peça 72, p. 17) .
18. Análise do argumento:
18.1. Anote-se que a irregularidade objeto desta TCE diz respeito à revisão indevida de benefício previdenciário de Irene Victorete Gobbi, NB: 21/111.834.206-0, com inserção de dados falsos nos sistemas do INSS, gerando PAB que foi liberado para pagamento sem a autorização superior necessária, considerando que houve alteração da data da solicitação da revisão de 27/1/2011 para 17/1/2010, gerando Pagamento Alternativo de Benefício (PAB) , referente a diferenças salariais do período de 28/1/2006 a 31/1/2011, considerando que a revisão foi processada em 27/1/2011; liberação irregular do valor pendente de pagamento, em 31/1/2011, sem o encaminhamento necessário para a Gerência proceder auditagem, permitindo o saque ocorrido em 4/2/2011, e processamento da revisão do benefício, mesmo após ter sido determinado o sobrestamento da revisão, nos termos do Memorando Circular 53/DIRBEN/CGRDPB, de 17/12/2010 (v. item 8.1 acima) .
18.2. A decisão do TRF da 4ª Região da Justiça Federal transcrita no corpo da peça de alegações de defesa (peça 72, p. 1-16) , quando trata da atuação do responsável na concessão do benefício objeto desta TCE (concedido a Irene Victorete Gobbi, NB: 21/111.834.206-0) , limitou-se a analisar e afastar a responsabilidade do defendente quanto a não ter sobrestado a revisão após a publicação do Memorando 53/DIRBEN/CGRDPB, de 17/12/2010, pois sua conduta, nesse caso, teria se limitado à inobservância da norma do INSS na referida revisão, sem que se tenha comprovado que tal revisão não era devida ou que tenha o responsável obtido vantagem patrimonial para si ou para terceiros, elementos relevantes para condenação, no âmbito de processo de improbidade administrativa.
18.3. Logo, a decisão em comento não alcançou todos os aspectos desta TCE, pois não apreciou a alteração da data da solicitação da revisão de 27/1/2011 para 17/1/2010, gerando Pagamento Alternativo de Benefício (PAB) referente a diferenças salariais, do período de 28/1/2006 a 31/1/2011, considerando que a revisão foi processada em 27/1/2011, nem a liberação irregular do valor pendente de pagamento, em 31/1/2011, sem o encaminhamento necessário para a Gerência proceder auditagem, permitindo o saque ocorrido, em 4/2/2011, que fundamentam o débito aqui caracterizado.
18.4. Pelo exposto acima, fica evidente que o objeto da Apelação Cível 5002555 57.2018.4.04.7005 não alcança todos os fundamentos desta TCE, que não se ocupou das irregularidades que fundamentam o débito neste processo. Dessa forma, rejeitam-se os pedidos de suspensão do presente processo, por suposto condicionamento à decisão a ser tomada na referida apelação (itens 17.1, 17.2 e 17.3) , por divergência de objeto das ações. 
18.5. Ademais, não se deve confundir a instância administrativa desta Tomada de Contas Especial, regulada pela Lei 8.443/1992, com a cível, relativa às ações de improbidade administrativa, tratada no âmbito judicial, e regulada pela Lei 8.429/1992. Há de ser respeitada a independência das instâncias.
18.6. A independência das instâncias, com efeito, só deixa de prevalecer quando a decisão judicial que declara a inexistência do fato ou nega sua autoria é proferida em ação de natureza criminal. Tratando se de ação civil, prevalece a regra geral, que é a incomunicabilidade das instancias civil, penal e administrativa. Esse entendimento acerca da incomunicabilidade das decisões judiciais em ações civis e decisões do Tribunal de Contas da União (TCU) é pacífico nessa Corte de Contas, tendo sido proferida, por exemplo, no Acórdão 2983/2016-TCU-Primeira Câmara, em processo de relatoria do Exmo. Ministro Bruno Dantas.
18.7. Quanto ao pedido de cópia integral dos autos e sua remessa, por e-mail, ao responsável (item 17.4) , não encontra amparo no regimento interno do TCU, por não ter sido informado o motivo (arts. 163 a 165) , e fere os arts. 5º, 6º e 7º, da Resolução TCU 229/2009, que proíbem a divulgação ou reprodução de informações e documentos em razão do grau de confiabilidade, sendo possível disponibilizar acesso dos patronos aos autos para vista eletrônica, se assim entender o Sr. Relator. Considere-se, como solicitado, na comunicação com o responsável, o endereço e o e-mail indicados no item 17.4.
18.8. Em relação ao pedido de exclusão do Cadin, considerando o seguimento do feito, tem-se por prejudicado em sua apreciação. De todo modo, caberia ao órgão que o inscreveu a promoção da exclusão, observadas as condições previstas no art. 1º, § 2º, da Portaria-STN 685, de 14/9/2006.
19. Da análise procedida acima, verifica-se que os argumentos de defesa não foram suficientes para elidir a irregularidade pela qual está sendo responsabilizado, de forma que devem ser rejeitados.
20. Não há elementos para que se possa efetivamente aferir e reconhecer a ocorrência de boa-fé na conduta de Vanildo Inocêncio em relação à irregularidade que suscitou o débito, podendo este Tribunal, desde logo, proferir o julgamento de mérito pela irregularidade das contas, conforme os termos dos §§ 2º e 6º do art. 202 do Regimento Interno do TCU, condenando-se o responsável ao débito apurado e aplicando-lhe a multa prevista no art. 57, da Lei 8.443/1992.
Prescrição da Pretensão Punitiva
21. Vale ressaltar que a pretensão punitiva do TCU, conforme Acórdão 1441/2016-TCU-Plenário, Relator Benjamin Zymler, que uniformizou a jurisprudência acerca dessa questão, subordina-se ao prazo geral de prescrição indicado no art. 205, do Código Civil, que é de dez anos, contado da data de ocorrência da irregularidade sancionada, nos termos do art. 189, do Código Civil, sendo este prazo interrompido pelo ato que ordenar a citação, a audiência ou a oitiva do responsável.
22. No caso em exame, não ocorreu a prescrição, uma vez que a irregularidade sancionada ocorreu até 1º/10/2012, e o ato de ordenação da citação ocorreu em 16/8/2021.
CONCLUSÃO
23. Em face da análise promovida na seção 'Exame Técnico', propõe-se rejeitar as alegações de defesa de Vanildo Inocêncio, uma vez que não foram suficientes para sanar a irregularidade a ele atribuída e nem afastar o débito apurado. Ademais, inexistem nos autos elementos que demonstrem a boa-fé do responsável ou a ocorrência de outras excludentes de culpabilidade.
24. Verifica-se também que não houve a prescrição da pretensão punitiva, conforme análise já realizada.
25. Tendo em vista que não constam dos autos elementos que permitam reconhecer a boa-fé do responsável, sugere-se que as suas contas sejam julgadas irregulares, nos termos do art. 202, § 6º, do Regimento Interno do TCU, com a imputação do débito atualizado monetariamente e acrescido de juros de mora, nos termos do art. 202, § 1º, do Regimento Interno do TCU, descontado o valor eventualmente recolhido, com a aplicação da multa prevista no art. 57, da Lei 8.443/1992.
26. Por fim, como não houve elementos que pudessem modificar o entendimento acerca da irregularidade em apuração, mantém-se a matriz de responsabilização presente na peça 61.
PROPOSTA DE ENCAMINHAMENTO
27. Diante do exposto, submetemos os autos à consideração superior, propondo ao Tribunal:
a)	rejeitar as alegações de defesa apresentadas pelo responsável Vanildo Inocêncio (CPF: XXX.345.669-XX) ;
b)	julgar irregulares, nos termos dos arts. 1º, inciso I, 16, inciso III, alíneas 'b' e 'c', da Lei 8.443/1992, c/c os arts. 19 e 23, inciso III, da mesma Lei, as contas do responsável Vanildo Inocêncio (CPF: XXX.345.669-XX) , condenando-o ao pagamento das importâncias a seguir especificadas, atualizadas monetariamente e acrescidas dos juros de mora, calculadas a partir das datas discriminadas até a data da efetiva quitação do débito, fixando-lhe o prazo de quinze dias, para que comprove, perante o Tribunal, o recolhimento das referidas quantias aos cofres do Instituto Nacional do Seguro Social, nos termos do art. 23, inciso III, alínea 'a', da citada lei, c/c o art. 214, inciso III, alínea 'a', do Regimento Interno do TCU.
Débitos relacionados ao responsável Vanildo Inocêncio (CPF: XXX.345.669-XX) :
	Data de ocorrência
	Valor histórico (R$) 

	4/2/2011
	58.567,74

	14/3/2011
	913,18

	7/4/2011
	908,18

	13/5/2011
	908,18

	7/6/2011
	908,18

	5/7/2011
	908,18

	6/8/2011
	908,18

	6/9/2011
	908,18

	10/10/2011
	908,18

	1º/11/2011
	908,18

	2/12/2011
	908,18

	5/1/2012
	908,18

	2/2/2012
	919,53

	5/3/2012
	919,53

	2/4/2012
	919,53

	2/5/2012
	919,53

	5/6/2012
	919,53

	2/7/2012
	919,53

	6/8/2012
	919,53

	3/9/2012
	919,53

	1º/10/2012
	919,53

Valor atualizado do débito (com juros) , em 17/3/2022: R$ 153.442,55.
c)	aplicar ao responsável Vanildo Inocêncio (CPF: XXX.345.669-XX) , a multa prevista no art. 57, da Lei 8.443/1992, c/c o art. 267, do Regimento Interno do TCU, fixando-lhe o prazo de quinze dias, a contar da notificação, para que comprove, perante o Tribunal (art. 214, III, alínea 'a', do Regimento Interno do TCU) , o recolhimento da dívida aos cofres do Tesouro Nacional, atualizada monetariamente desde a data do acórdão que vier a ser proferido por este Tribunal até a data do efetivo recolhimento, se paga após o vencimento, na forma da legislação em vigor;
d) autorizar, desde logo, a cobrança judicial das dívidas, caso não atendida a notificação, na forma do disposto no art. 28, inciso II, da Lei 8.443/1992;
e) autorizar também, desde logo, se requerido, com fundamento no art. 26, da Lei 8.443, de 1992, c/c o art. 217, §1º, do Regimento Interno do TCU, o parcelamento das dívidas em até 36 parcelas, incidindo, sobre cada parcela, corrigida monetariamente, os correspondentes acréscimos legais, fixando-lhe o prazo de quinze dias, a contar do recebimento da notificação, para comprovar, perante o Tribunal, o recolhimento da primeira parcela, e de trinta dias, a contar da parcela anterior, para comprovar o recolhimento das demais parcelas, devendo incidir, sobre cada valor mensal, atualizado monetariamente, os juros de mora devidos, no caso do débito, na forma prevista na legislação em vigor, alertando o responsável de que a falta de comprovação do recolhimento de qualquer parcela importará o vencimento antecipado do saldo devedor, nos termos do § 2º do art. 217 do Regimento Interno deste Tribunal;
f) enviar cópia do Acórdão a ser prolatado à Procuradoria da República no Estado do Paraná, nos termos do § 3º do art. 16 da Lei 8.443/1992, c/c o § 7º do art. 209 do Regimento Interno do TCU, para adoção das medidas cabíveis;
g)	enviar cópia do Acórdão que vier a ser proferido ao Instituto Nacional do Seguro Social e ao responsável, para ciência;
h)	informar à Procuradoria da República no Estado do Paraná, ao Instituto Nacional do Seguro Social e ao responsável que a presente deliberação, acompanhada do Relatório e do Voto que a fundamenta, está disponível para a consulta no endereço www.tcu.gov.br/acordaos, além de esclarecer que, caso requerido, o TCU poderá fornecer, sem custos, as correspondentes cópias, de forma impressa; e
i)	informar à Procuradoria da República no Estado do Paraná que, nos termos do parágrafo único do art. 62 da Resolução TCU 259/2014, os procuradores e membros do Ministério Público credenciados nesta Corte podem acessar os presentes autos de forma eletrônica e automática, ressalvados apenas os casos de eventuais peças classificadas como sigilosas, as quais requerem solicitação formal."
3.	Enfim, por intermédio da Exma. Sra. Procuradora-Geral Cristina Machado da Costa e Silva, o MPTCU anuiu à aludida proposta da unidade técnica, tendo consignado o seu parecer à Peça 80 nos seguintes termos:
" (...) Esta representante do Ministério Público, a despeito de divergir da análise oferecida pela Unidade Técnica no tocante à prescrição, baseada no entendimento do Acórdão 1441/2016-TCU-Plenário, manifesta-se de acordo com o encaminhamento proposto às peças 77 a 79, uma vez que o histórico dos autos evidencia a não ocorrência da prescrição à luz da Lei n.º 9.873/1999, dada a existência de atos processuais interruptivos do prazo geral de cinco anos e intercorrente de três anos, nos termos do art. 1.º, caput e § 1.º, da aludida lei (peças 4, 7 a 9, 19, 21, 24, 42, 53, 69) ."
É o Relatório.

Ana Flávia Trovo Lulu (OAB-PR 82.979), entre outros, representando Vanildo Inocêncio.

Procuradora-Geral Cristina Machado da Costa e Silva.

TOMADA DE CONTAS ESPECIAL. INSTITUTO NACIONAL DO SEGURO SOCIAL. FRAUDE PELA CONDUTA DOLOSA NA INDEVIDA REVISÃO DE BENEFÍCIOS PREVIDENCIÁRIOS. CITAÇÃO. REJEIÇÃO DAS ALEGAÇÕES DE DEFESA. CONTAS IRREGULARES. DÉBITO. MULTA. INABILITAÇÃO TEMPORÁRIA PARA O EXERCÍCIO DE FUNÇÃO PÚBLICA NA ADMINISTRAÇÃO FEDERAL. COMUNICAÇÃO.

TOMADA DE CONTAS ESPECIAL (TCE)

Secretaria de Controle Externo de Tomada de Contas Especial (Secex-TCE).

Trata-se de tomada de contas especial instaurada pelo Instituto Nacional do Seguro Social (INSS) em desfavor de Vanildo Inocêncio, como então servidor na Gerência Executiva do INSS em Cascavel - PR, diante da indevida revisão fraudulenta em benefícios previdenciários e da subsequente produção do dano ao erário sob o valor histórico de R$ 76.838,49.
2.	Como visto, a partir do Relatório de Tomada de Contas Especial n.º 35187.000194/2019-13 (Peça 53) , o tomador de contas assinalou a anunciada responsabilidade pelo dano ao erário sob o valor original de R$ 76.838,49 em face da indevida revisão fraudulenta em benefícios previdenciários no INSS.
3.	Por conseguinte, no âmbito do TCU, a Secex-TCE promoveu a citação do aludido responsável para apresentar as suas alegações de defesa ou recolher o valor do correspondente débito diante da fraude pela indevida revisão dos benefícios previdenciários a partir de alterações no sistema público do INSS pela inserção de dados falsos, além da indevida liberação de pagamentos sem a correspondente autorização administrativa.
4.	Por esse ângulo, após a regular notificação por intermédio da sua advogada, Vanildo Inocêncio apresentou a sua defesa à Peça 72, tendo argumentado, em síntese, que a presente tomada de contas especial deveria aguardar a conclusão, com o trânsito em julgado, da equivalente ação de improbidade administrativa, pois a cobrança pelo inquinado débito estaria suspensa por força da decisão judicial proferida no bojo do Processo n.º 5002555-57.2018.4.04.7005 junto à Justiça Federal da 4ª Região, estando o aludido processo pendente, contudo, do julgamento definitivo.
5.	De todo modo, após a análise final do feito (Peças 77-79) , a Secex-TCE anotou que o aludido responsável não teria logrado êxito em afastar as irregularidades com o suscitado dano ao erário e, assim, pugnou pela irregularidade das contas de Vanildo Inocêncio para condená-lo ao pagamento do correspondente débito, além de lhe aplicar a multa prevista no art. 57 da Lei n.º 8.443, de 1992; tendo o MPTCU anuído a essa proposta.
6.	O TCU pode incorporar o parecer da unidade técnica a estas razões de decidir.
7.	Restou efetivamente comprovada a perpetração dos ilícitos por Vanildo Inocêncio em função da sua conduta dolosa no sentido fraudar os benefícios previdenciários, causando o dano ao erário, e, por isso, em conformidade com o princípio da independência das instâncias, estaria plenamente adequada a proposta da unidade técnica no sentido de julgar irregulares as contas do responsável para condená-lo em débito e em multa, nos termos da jurisprudência firmada pelo TCU a partir, por exemplo, dos Acórdãos 321/2019, 3.174/2020 e 2.914/2021, do Plenário, sem prejuízo, contudo, de o Tribunal promover adicionalmente a inabilitação do responsável para o exercício de função pública na administração federal, pelo período de 8 (oito) anos, ante a evidente gravidade das irregularidades cometidas, nos termos do art. 60 da Lei n.º 8.443, de 1992.
8.	Eis que não subsistiria a eventual prescrição da pretensão punitiva do TCU, já que, nos termos do Acórdão 1441/2016-TCU-Plenário, não teria ocorrido o transcurso superior a dez anos entre a ordem para a citação no âmbito do TCU, em 16/8/2021 (Peça 64) , e a derradeira cessação final de todo o ilícito continuado na referida fraude, em 1º/10/2012 (Peças 62 e 77) .
9.	Por meio, aliás, do aludido Acórdão 1.441/2016 proferido na Sessão Extraordinária de 8/6/2016, o Plenário do TCU firmou o seu entendimento no sentido de que a prescrição da pretensão punitiva deve seguir a regra geral do prazo decenal, contado a partir do fato, em linha com o art. 205 do Código Civil brasileiro, interrompendo a contagem do aludido prazo com a ordem de citação, nos termos do art. 240, caput, da Lei n.º 13.105 (Código Processual Civil) , de 2015.
10.	Sem prejuízo, no entanto, do respeito a esse entendimento do Tribunal, deve ser reiterada a minha ressalva já registrada em vários outros julgados do TCU no sentido de que, na ausência de lei específica, o TCU não deveria aplicar qualquer prazo prescricional sobre a referida pretensão punitiva ou, então, na pior das hipóteses, o Tribunal deveria aplicar a regra prescricional fixada pela Lei n.º 9.873, de 1999, não só porque ela trata diretamente de prescrição no âmbito do direito administrativo sancionador, mas também porque, entre outras medidas, a aludida lei manda aplicar o prazo prescricional penal, quando a infração administrativa também configure crime, além de determinar expressamente que, diante do ilícito continuado ou permanente, a contagem do prazo deve iniciar no dia da cessação do aludido ilícito.
11.	A despeito, então, de registrar essa minha posição pessoal, o TCU deve promover a aplicação da multa legal, além da referida inabilitação temporária para o exercício de função pública, em desfavor do aludido responsável a partir do entendimento fixado pelo aludido Acórdão 1441/2016-TCU-Plenário, até porque também subsistiria a eventual ausência de prescrição da pretensão punitiva do TCU a partir da alternativa aplicação da referida Lei n.º 9.873, de 1999, ante a incidência das diversas causas interruptivas.
12.	Não subsistiria, de todo modo, a eventual necessidade de promover o retorno do presente processo para buscar a citação de outros eventuais responsáveis, estando esse entendimento, aliás, em plena sintonia com a jurisprudência fixada pelo TCU a partir, por exemplo, dos Acórdãos 4.002/2020 e 5.297/2013, da 2ª Câmara, e dos Acórdãos 1.170/2017 e 1.223/2015, do Plenário, já que a ausência dessa nova citação não resultaria em prejuízo à defesa do atual responsável, não só porque o presente processo já estaria em plenas condições de efetivo julgamento pelo TCU, mas também porque a solidariedade passiva seria legalmente erigida em favor do ente estatal credor, e não das eventuais pessoas privadas devedoras, podendo, se for o caso, o atual condenado ajuizar a superveniente ação regressiva em desfavor de outros eventuais responsáveis supostamente coobrigados.
13.	Por outro ângulo, como a malsinada irregularidade configuraria a eventual conduta dolosa no sentido de efetivamente facilitar, permitir ou concorrer para que pessoa física ou jurídica privada incorpore ou utilize, de forma indevida, rendas, verbas ou valores integrantes do acervo patrimonial da administração pública, sem a observância das formalidades legais ou regulamentares aplicáveis, resultando no eventual ilícito doloso de improbidade administrativa causador do aludido prejuízo ao erário, nos termos, por exemplo, do art. 10, I e II, da Lei n.º 8.429, de 1992, com a alteração promovida pela Lei n.º 14.230, de 2021, a eventual prescrição da ação de ressarcimento ao erário também não subsistiria, estando esse entendimento em plena consonância com a jurisprudência fixada pelo STF no bojo do RE 852.475-SP, com o trânsito em julgado a partir de 6/12/2019, diante da Tese de Repercussão Geral n.º 897 no sentido de que: "São imprescritíveis as ações de ressarcimento ao erário fundadas na prática de ato doloso tipificado na Lei de Improbidade Administrativa".
14.	O TCU deve julgar irregulares, portanto, as contas de Vanildo Inocêncio para condená-lo ao pagamento do anunciado débito, aplicando-lhe, ainda, a multa prevista no art. 57 da Lei n.º 8.443, de 1992, sem prejuízo de inabilitá-lo para o exercício de cargo em comissão e função de confiança pelo período de 8 (oito) anos na administração federal.
Ante o exposto, pugno pela prolação do Acórdão ora submetido a este Colegiado.
TCU, Sala das Sessões, em 6 de julho de 2022.
Ministro-Substituto ANDRÉ LUÍS DE CARVALHO 
Relator